臺灣高等法院民事判決　　　　　　　　　 94年度建上字第3號
上　訴　人　勇灃機械工程有限公司
　　　　　　　　　　　　樓
法定代理人　陳台安
　　　　　　　　　　　　樓
訴訟代理人　盧建宏律師
複代理人　　陳鼎正律師
被上訴人　　根基營造股份有限公司
法定代理人　馬玉山
訴訟代理人　劉錦隆律師
複代理人　　崔駿武律師
上列當事人間請求給付工程保留款事件，上訴人對於中華民國
93年11月22日臺灣臺北地方法院93年度建字第134號第一審判決
提起上訴，本院於94年7月26日言詞辯論終結，判決如下：
    主  文
上訴駁回。
第二審訴訟費用由上訴人負擔。
    事實及理由
一、上訴人起訴主張：兩造於民國89年10月間簽訂工程契約，由
    其承攬被上訴人員林東西向快速道路Ｅ406基樁工程，而關
    於10%工程保留款部分，約定於上訴人承攬之基樁工程完工
    經被上訴人驗收完成且樁頭處理完成後，被上訴人即須返還
    上訴人。嗣後上訴人依約施作並已完成請領十四期之工程款
    ，累計之保留款合計為新台幣（下同）9,070,523元。上訴
    人承攬之基樁工程已驗收完成，樁頭也已打除，依前揭契約
    約定，上訴人請領保留款之條件已成就，然被上訴人卻拒絕
    支付前開款項，其自得向被上訴人請求保留款。並聲明：
    (一)原判決廢棄。(二)被上訴人應給付上訴人9,070,523元及自
    起訴狀繕本送達翌日起至清償日止按週年利率5%計算之利息
    。(三)願供擔保請准宣告假執行。
二、被上訴人辯稱：上訴人自91年1月19日即已就停工，並自同
    年2月28日違約退場未再施作任何工程，系爭工程尚未驗收
    完成。況系爭工程承攬含稅總價103,822,792元，即便全部
    完成，保留款亦僅10,382,379元，而全部基樁共85座，但上
    訴人僅施作2座基樁，豈會有9,070,523元之保留款。縱上訴
    人對被上訴人有保留款債權，且已達可得請求之階段，惟上
    訴人尚欠被上訴人未處理樁頭費用1,497,271元。、借用被
    上訴人之外勞之費用623,046元、超用鋼筋6,626,290元、
    逾期罰款231,732,192元，扣除被上訴人於原法院92年度訴
    字第2813號事件主張可能用來抵銷之4,122,836元，尚有
    227,609,356元。故經抵銷後，上訴人亦無保留款債權。且
    系爭工程業經被上訴人通知上訴人於91年3月間終止，上訴
    人雖曾於92年2月24日因系爭工程經被上訴人終止，而請求
    被上訴人給付系爭保留款，惟上訴人並未於6個月內起訴，
    故其時效並未中斷。本件上訴人關於工程保留款之請求權，
    自其原因發生後1年間不行使而消滅。上訴人既係於被上訴
    人終止系爭承攬契約1年後始提起本件訴訟，其請求權應已
    消滅，被上訴人自得援引時效抗辯拒絕本件給付等語。並聲
    明：(一)駁回上訴。(二)如受不利判決願供擔保請准宣告免為假
    執行。
三、經查上訴人向被上訴人承攬系爭工程，依約關於保留款10%
    於系爭工程完工經被上訴人驗收完成且樁頭處理完成後核退
    。被上訴人對於上訴人前已領取之第1期至第14期之工程款
    亦依約扣留10%保留款。又系爭工程經被上訴人通知上訴人
    於91年3月間終止，上訴人嗣於92年2月24日請求被上訴人給
    付系爭工程保留款等情，為兩造所不爭執，且有工程契約書
    、被上訴人為終止契約表示之存證信函、上訴人請求保留款
    之存證信函在卷可稽（原審卷，6至13頁、146至147頁、71
    至73頁），堪信為真實。
四、被上訴人主張：上訴人沒有在期限內完成工作，故系爭契約
    於91年3月29日終止。上訴人之系爭工程保留款請求權應適
    用1年之短期時效，上訴人雖曾向其請求但未於6個月內起訴
    而使時效不中斷，且亦無其他時效中斷之事由，上訴人之請
    求權已罹於時效而消滅。上訴人辯稱：沒有完成工作係可歸
    責於被上訴人，因為被上訴人沒有提供工具，被上訴人終止
    契約不合法，且終止之前完成的報酬，應該是報酬請求權，
    而不是損害賠償請求權，上訴人係依據契約請求保留款，並
    不是請求損害賠償，故應適用2年而非1年短期時效，上訴人
    之請求權尚未罹於時效等語。經查：
  (一)按工作未完成前，定作人得隨時終止契約，但應賠償承攬人
    因契約終止而生之損害；承攬人之損害賠償請求權或契約解
    除權，因其原因發生後，一年間不行使而消滅，民法第511
    條、第514條第2項定有明文。
  (二)上訴人主張：被上訴人於91年3月29日以存證信函係依據兩
    造工程合約第18條第2款及第3款約定終止合約，並無另有任
    意終止意思表示，惟沒有完成工作係可歸責於被上訴人，被
    上訴人終止契約不合法等語。查兩造合約書第18條第2項規
    定「倘有上述前五項情節之一，甲方（即被上訴人）得終止
    合約，乙方（即上訴人）應即停工，負責遣散工人，並將已
    到之機具材料等，交由甲方使用，甲方並得沒收乙方之工程
    及保留款且甲方因此所受一切損失，應由乙方負責賠償。」
    （原審卷，11頁）縱認上訴人主張被上訴人所為終止契約不
    合於約定終止契約事由屬實，民法第511條既規定工作未完
    成前定作人得隨時終止契約，則被上訴人終止契約所附理由
    ，縱非事實，亦於契約終止之效力不生影響，應認被上訴人
    之上開信函已生終止契約之效力。
  (三)上訴人復主張：終止契約前完成的報酬，應該是報酬請求權
    ，而不是損害賠償請求權，上訴人係依據契約請求保留款，
    並不是請求損害賠償，故應適用2年而非1年短期時效等語。
    查上訴人所請求之系爭工程款保留權，兩造之承攬契約約定
    於上訴人承攬之基樁工程完工經被上訴人驗收完成且樁頭處
    理完成後，被上訴人始應返還，上訴人並未完成樁頭工程，
    亦未與被上訴人辦理驗收程序，則上訴人本不得依據承攬契
    約請求系爭工程款。惟按契約之終止，僅使契約自終止之時
    起，嗣後歸於消滅，承攬契約在終止以前，承攬人業已完成
    之工作，苟已具備一定之經濟上效用，可達訂約意旨所欲達
    成之目的者，定作人就其受領之工作，有給付相當報酬之義
    務。次按民法第511條規定工作未完成前，定作人得隨時終
    止契約，但應賠償承攬人因契約終止而生之損害。因在終止
    前，原承攬契約既仍屬有效，是此項定作人應賠償因契約終
    止而生之損害，自應包括承攬人已完成工作部分之報酬及其
    就未完成部分應可取得之利益，但應扣除承攬人因契約消滅
    所節省之費用及其勞力使用於其他工作所可取得或惡意怠於
    取得之利益。因此，被上訴人終止承攬契約後，上訴人雖得
    請求已完成工作部分報酬即系爭工程保留款，但該工程保留
    款應包括在民法第511條但書所定損害賠償範圍內，該工程
    保留款之請求權，依民法第514條第2項規定，自其原因發生
    後1年間不行使而消滅。故上訴人主張：上訴人係依據契約
    請求保留款，並不是請求損害賠償，故應適用2年而非1年短
    期時效云云，並無可採。
  (四)上訴人復主張：被上訴人於92年3月29日發函向上訴人承認
    系爭工程保留款，故其關於保留款之請求權並未罹於時效等
    語。所謂承認，乃義務人向請求權人表示是認其請求權存在
    之觀念通知，自需有承認請求權存在之表示，方屬承認。查
    被上訴人於93年3月29日之存證信函中雖提及「貴公司（即
    上訴人）所遺留尚未施作之後續工程，其所有工程施作費用
    皆由貴公司保留款中支付，貴公司不得異議。故貴公司於九
    十二年二月份來函之請求，洵屬無據」（原審卷，151頁）
    。被上訴人之該存證信函中係回覆上訴人於92年2月間向其
    為撥付退還工程款之請求，被上訴人既於該信函中已表示後
    續工程之費用應由保留款中支付，被上訴人不得請求支付該
    保留款等語，自不能以該存證信函認為被上訴人已承認本件
    工程保留款之請求權存在。故上訴人主張時效已因承認而中
    斷云云，即無可採。
  (五)上訴人於被上訴人91年3月29日終止契約後，雖曾於92年2月
    24日請求被上訴人給付系爭保留款，惟上訴人並未於6個月
    內起訴，故其時效並未中斷。上訴人遲至93年3月4日始依據
    承攬關係起訴請求本件工程款，本件工程保留款之請求權自
    其原因發生後1年間不行使而消滅，被上訴人執時效抗辯拒
    絕支付系爭工程保留款，即屬有理由。
五、從而上訴人依據承攬契約訴請被上訴人給付保留款9,070,
    523元及自起訴狀繕本送達翌日起至清償日止按週年利率5%
    計算之利息，為無理由，不應准許。其假執行之聲請亦失所
    附麗，應併予駁回。原審為上訴人敗訴之判決，及駁回其假
    執行之聲請，並無不合。上訴意旨指摘原判決不當，求予廢
    棄改判，為無理由，應予駁回。
六、本件事證已臻明確，兩造其餘主張陳述及所提之證據，毋一
    一論述之必要，併此敘明。
七、據上論結，本件上訴為無理由，依民事訴訟法第449條第1項
    、第78條，判決如主文。
中　　華　　民　　國　　94　　年　　8 　　月　　2 　　日
　　　　　　　　　民事第五庭審判長法　官  林丁寶
　　　　　　　　　　　　　　      法　官  陳博享
　　　　　　　　　　　　　　      法　官  高鳳仙
正本係照原本作成。
如不服本判決，應於收受送達後20日內向本院提出上訴書狀，其
未表明上訴理由者，應於提出上訴後20日內向本院補提理由書狀
（均須按他造當事人之人數附繕本）上訴時應提出委任律師或具
有律師資格之人之委任狀；委任有律師資格者，另應附具律師資
格證書及釋明委任人與受任人有民事訴訟法第466條之一第一項
但書或第二項（詳附註）所定關係之釋明文書影本。
中　　華　　民　　國　　94　　年　　8 　　月　　9 　　日
　　　　　　　　　　　　　　　　　　書記官　黃慶霽
附註：
民事訴訟法第四百六十六條之一（第一項、第二項）：
對於第二審判決上訴，上訴人應委任律師為訴訟代理人。但上訴
人或其他法定代理人具有律師資格者，不在此限。
上訴人之配偶、三親等內之血親、二親等內之姻親，或上訴人為
法人、中央或地方機關時，其所屬專任人員具有律師資格並經法
院認為適當者，亦得為第三審訴訟代理人。
